ACORDAO-COMPLETO-2496163

ACÓRDÃO 4546/2022 ATA 27/2022 - PRIMEIRA CÂMARA

VISTOS, relatados e discutido recurso de reconsideração interposto por Inácio Roberto de Lira Campos, ex-prefeito do município de Cacimba de Areia/PB (gestões 2005-2008 e 2009-2012) , contra o Acórdão 8234/2020-TCU-Primeira Câmara, relatoria do E. Ministro Benjamin Zymler.
ACORDAM os ministros do Tribunal de Contas da União, reunidos em sessão da Primeira Câmara, diante das razões expostas pelo relator e com fundamento nos arts. 32, inciso I; e 33, da Lei 8.443/1992, em:
9.1. conhecer do recurso interposto e, no mérito, negar-lhe provimento;
9.2. dar ciência desta decisão à Fundação Nacional de Saúde/Ministério da Saúde e aos demais interessados.

Recurso de reconsideração em tomada de contas especial.

Primeira Câmara

Município de Cacimba de Areia - PB.

3. Interessados/Responsáveis/Recorrentes:
3.1. Responsável: Inácio Roberto de Lira Campos (XXX.893.574-XX).
3.2. Recorrente: Inácio Roberto de Lira Campos (XXX.893.574-XX).

13.1. Ministros presentes: Benjamin Zymler (na Presidência), Walton Alencar Rodrigues (Relator), Vital do Rêgo e Jorge Oliveira.
13.2. Ministros-Substitutos presentes: Augusto Sherman Cavalcanti e Weder de Oliveira.

WALTON ALENCAR RODRIGUES

Ministro Benjamin Zymler.

INTRODUÇÃO
1.	Trata-se de recurso de reconsideração interposto por Inácio Roberto de Lira Campos (peça 43) , contra o Acórdão 8234/2020-TCU-Primeira Câmara (peça 25) , relatado pelo Ministro Benjamin Zymler, nos seguintes termos:
ACORDAM os Ministros do Tribunal de Contas da União, reunidos em sessão da Primeira Câmara, ante as razões expostas pelo relator, em:
9.1. com fundamento nos arts. 1º, inciso I, 16, inciso III, alíneas "a" e "c", da Lei 8.443/1992 c/c os arts. 19 e 23, inciso III, da mesma Lei, e com os arts. 1º, inciso I, 209, inciso III, 210 e 214, inciso III, do RITCU, julgar irregulares as contas do sr. Inácio Roberto de Lira Campos (XXX.893.574-XX) , condenando-o ao pagamento das quantias abaixo discriminadas, com a fixação do prazo de 15 (quinze) dias, a contar da notificação, para comprovar, perante o Tribunal (art. 214, inciso III, alínea "a", do RITCU) , o recolhimento da dívida aos cofres da Fundação Nacional de Saúde, atualizada monetariamente e acrescida dos juros de mora, calculados a partir da data indicada, até a do efetivo recolhimento, na forma prevista na legislação em vigor:
	Valor Original (R$) 
	Data da ocorrência

	26.000,00
	27/10/2009

	39.000,00
	21/5/2010

9.2. aplicar ao sr. Inácio Roberto de Lira Campos (XXX.893.574-XX) multa no valor de R$ 11.000,00 (onze mil reais) , nos termos do art. 57 da Lei 8.443/1992 c/c art. 267 do RITCU, fixando-lhe o prazo de quinze dias, a contar das notificações, para comprovar, perante o Tribunal (art. 214, inciso III, alínea "a", do RITCU) , o recolhimento da dívida aos cofres do Tesouro Nacional, atualizada monetariamente desde a data do presente acórdão até a data do efetivo recolhimento, se for paga após o vencimento, na forma da legislação em vigor;
9.3. informar ao responsável que, caso se demonstre, por via recursal, a correta aplicação dos recursos, mas não se justifique a omissão da prestação de contas, o débito poderá ser afastado, mas permanecerá a irregularidade das contas, dando-se ensejo à aplicação da multa prevista no art. 58, inciso I, da Lei 8.443/1992;
9.4. autorizar, nos termos do art. 28, inciso II, da Lei 8.443/1992, a cobrança judicial das dívidas, caso não sejam atendidas as notificações;
9.5. autorizar, caso solicitado, o pagamento das dívidas em até 36 (trinta e seis) parcelas mensais e consecutivas, nos termos do art. 26 da Lei 8.443/1992 c/c o art. 217 do RITCU, fixando o prazo de 15 (quinze) dias, a contar do recebimento da notificação, para comprovação perante o Tribunal do recolhimento da primeira parcela, e de 30 (trinta) dias, a contar da parcela anterior, para comprovação do recolhimento das demais parcelas, devendo incidir sobre cada valor mensal, atualizado monetariamente, os juros de mora devidos, na forma prevista na legislação em vigor;
9.6. alertar o responsável de que a inadimplência de qualquer parcela acarretará o vencimento antecipado do saldo devedor;
9.7. dar ciência da presente deliberação ao Procurador-Chefe da Procuradoria da República no Estado da Paraíba, nos termos do § 3º do art. 16 da Lei 8.443/1992 c/c o § 7º do art. 209 do RITCU; e
9.8. dar ciência do presente acórdão ao responsável, à Funasa e à Prefeitura Municipal de Cacimba de Areia/PB.
HISTÓRICO
2.	Trata-se de tomada de contas especial instaurada pela Superintendência Estadual da Fundação Nacional de Saúde no Estado da Paraíba em desfavor de Inácio Roberto de Lira Campos, ex-prefeito do município de Cacimba de Areia/PB (gestões 2005-2008 e 2009-2012) , em razão da não aprovação da prestação de contas final e do não atingimento do objeto pactuado por meio do Convênio 703/2007.
3.	O referido ajuste teve como meta a construção de um sistema de abastecimento de água na municipalidade. Após sucessivas prorrogações, o convênio vigeu no período de 31/12/2007 a 30/6/2012, com prazo final para apresentação da prestação de contas em até sessenta dias após o término da vigência.
4.	Para a execução da avença, foram previstos R$ 133.900,00, sendo R$ 130.000,00 a cargo da União e R$ 3.900,00 a título de contrapartida municipal. No entanto, foram liberados recursos federais tão somente no montante de R$ 65.000,00.
5.	Em 4/2/2013, a Funasa notificou o município de Cacimba de Areia/PB, por intermédio de seu gestor máximo, para apresentar a prestação de contas final do ajuste em tela. Em resposta, o então prefeito, Orisman Ferreira da Nóbrega (gestão 2013-2016) , informou que não havia quaisquer documentos referentes ao convênio e que, por isso, adotaria as medidas administrativas e judiciais cabíveis.
6.	Devidamente notificado pela Funasa, em 24/4/2013, para envio da prestação de contas final, Inácio Roberto de Lira Campos, responsável pela execução do convênio, manteve-se inerte. Diante disso, a Funasa procedeu à avaliação técnica do objeto e, após vistoria in loco, realizada em 11/3/2016, constatou a execução física de 36,86% do objeto pactuado, sem etapa útil, nos termos do Relatório 3 de Visita Técnica (peça 2, p. 49-55) . Além disso, foram consignadas pendências documentais relevantes e necessárias à adequada avaliação da execução do objeto pactuado. 
7.	Sob o ponto de vista financeiro, a Funasa concluiu pela não aprovação da aplicação da integralidade dos recursos repassados, conforme o Parecer Financeiro 106/2016 (peça 2, p. 60-62) , o qual apontou as irregularidades abaixo:
	a) não apresentação da prestação de contas final, no valor de R$ 65.000,00, contrariando pressuposto contido no art. 28 da IN STN 1/1997;
	b) execução física parcial e não atingimento do objeto pactuado, cujos percentuais de execução física e de atingimento foram mensurados em 36,86% e 0,00%, respectivamente, causando prejuízo ao erário da ordem de R$ 65.000,00;no valor integral do repasse 
	c) despesas com tarifa bancária, no valor de R$ 4,00, em infringência ao art. 8º da IN STN 1/1997; e
	d) não atendimento da Notificação 191/2013/Setor de Prestação de Contas/Suest/PB, datada de 13/8/2013 (AR de 23/8/2013) , a qual solicitou a prestação de contas final.
8.	Em razão disso, a Funasa concluiu pela instauração da presente tomada de contas especial. Nesta Corte de Contas, foi promovida a citação de Inácio Roberto de Lira Campos para que apresentasse alegações de defesa em face da não comprovação da boa e regular aplicação dos recursos, os quais foram integralmente geridos por ele. Foi, ainda, realizada a audiência do ex-prefeito para que justificasse a omissão no dever de prestar contas.
9.	Tendo em vista o insucesso das tentativas de notificação do responsável em seu endereço e, ainda, o esgotamento das possibilidades de obtenção de outros domicílios nos sistemas administrativos à disposição desta Corte (peças 10-17 e 20) , foram promovidas a citação e a audiência por intermédio do Edital 15/2020-TCU/Seproc, de 17/1/2020 (peças 18 e 19) .
10.	Regularmente notificado, o responsável deixou transcorrer in albis o prazo para manifestação e não recolheu o valor devido. Dessa forma, o Tribunal, por meio do Acórdão 8234/2020-TCU-Primeira Câmara (peça 25) , relatado pelo Ministro Benjamin Zymler, julgou irregulares as contas de Inácio Roberto de Lira Campos, condenando-o ao débito apurado e aplicando-lhe multa individual, na forma transcrita na introdução acima.
11.	Insatisfeito, Inácio Roberto de Lira Campos interpôs o presente recurso de reconsideração (peça 43) , requerendo (peça 43, p. 11) "o conhecimento e o provimento do presente Recurso de Reconsideração, em virtude dos esclarecimentos aportados, para modificar o Acórdão vergastado, de modo a excluir a imputação de R$ 65.000,00, com relação a ausência da prestação de contas do Convênio 703/2007 (Siafi 628204) , celebrado entre a FUNASA e o Município de Cacimba de Dentro - PB, bem como a aplicação da multa pessoal no importe de R$ 11.000,00".
ADMISSIBILIDADE
12.	Reitera-se o exame preliminar de admissibilidade (peça 47) , ratificado pelo relator, Ministro Walton Alencar Rodrigues (peça 50) , que concluiu pelo conhecimento do recurso, suspendendo-se, ao recorrente os efeitos dos itens 9.1, 9.2 e 9.4 do Acórdão 8234/2020-TCU-Primeira Câmara, relator Ministro Benjamin Zymler, eis que preenchidos os requisitos processuais aplicáveis à espécie.
MÉRITO
13.	Delimitação
13.1.	Constitui objeto do recurso verificar se:
	a) houve a prescrição (peça 43, p. 3-7) ;
	b) não está caracterizado o dolo ou a má-fé do responsável (peça 43, p. 8, 10-11) ;
	c) houve a prestação dos serviços pactuados (peça 43, p. 9-10) .
14.	Ocorrência da prescrição
14.1.	O recorrente defende a ocorrência da prescrição na presente tomada de contas especial, com base nos seguintes argumentos: 
	a) O art. 1º da Lei 9.873/1999 dispõe que "Prescreve em cinco anos a ação punitiva da Administração Pública Federal, direta e indireta, no exercício do poder de polícia, objetivando apurar infração à legislação em vigor, contados da data da prática do ato ou, no caso de infração permanente ou continuada, do dia em que tiver cessado" (peça 43, p. 3) ;
	b) todo direito corresponde a uma ação que o assegura, cabe ressaltar, porém, que, tal ação, em regra, deve ter um prazo para ser perquirida. Assim, para o direito ser resguardado a ambos os envolvidos, o instituto da prescrição se insurge, possibilitando a segurança jurídica das relações (peça 43, p. 3) ;
	c) conforme leciona Sílvio Rodrigues, o tempo e a segurança nas relações jurídicas se fundamentam: no anseio da sociedade em não permitir que demandas fiquem indefinidamente em aberto; no interesse social em estabelecer um clima de segurança e harmonia, pondo termo a situações litigiosas e evitando que, passados anos e anos, venham a ser propostas ações, reclamando direitos cuja prova de constituição se perdeu no tempo. ...é do interesse da ordem e da paz social liquidar o passado e evitar litígios sobre atos cujos títulos se perderam e cuja lembrança se foi (peça 43, p. 3-4) ;
	d) a Constituição da República traça a norma geral sobre a matéria no art. 37, § 5º, determinando que "a lei estabelecerá os prazos de prescrição", porém ressalva as "ações de ressarcimento" em face de prejuízo ao erário. Portanto, a prescrição que tem por fundamento o princípio da segurança e estabilidade das relações jurídicas, vem à tona para evitar que o direito fique à mercê de eternas pendências, provocando uma situação de instabilidade (peça 43, p. 4) ;
	e) o tema prescrição, no que tange à sua aplicabilidade nos procedimentos afetos à atuação dos Tribunais de Contas, tem sido objeto de debates, tanto na doutrina, quanto na jurisprudência. Esta discussão surge devido à total inexistência nas Leis Orgânicas destes Tribunais de previsão específica para a prescrição em processos de contas. Não obstante o entendimento adotado, em sua maioria, possibilite a aplicação do prazo prescricional de cinco anos, previsto nos artigos 173 e 174 da Lei 5.172/1966, artigo 1º da Lei 9.873/1999, artigo 54 da Lei 9.784/1999 (peça 43, p. 4) ;
	f) segundo esta corrente, o legislador estabeleceu regras de prescrição e decadência para o exercício de atividades administrativas específicas, adotando o prazo de cinco anos como lapso temporal a partir do qual prescrevem/decaem certas pretensões/direitos da Administração exercitáveis contra seus agentes (peça 43, p. 4) ;
	g) o Direito Administrativo é o campo no qual as Cortes de Contas exercem suas competências, tendo em vista a natureza técnico-administrativa de suas decisões, o mais lógico e razoável do ponto de vista jurídico é utilizar-se da aplicação analógica das regras do Direito Público que fixam prazo prescricional de cinco anos aos procedimentos afetos aos Tribunais de Contas (peça 43, p. 4-5) ;
	h) nessa trilha, não havendo previsão legal, entende Celso Antônio Bandeira de Mello que: "este prazo de 5 anos é uma constante nas disposições gerais estatuídas em regra de Direito Público, quer quando reportadas ao prazo para o Administrado agir, quer quando reportadas ao prazo para a Administração fulminar seus próprios atos. Isto posto, entendemos que, faltando regra específica que disponha de modo diverso, o prazo para a Administração proceder judicialmente contra os administrados é, como regra, de 5 anos, quer se trate de atos nulos, quer se trate de atos anuláveis" (Celso Antônio Bandeira de Melo, Curso de Direito Administrativo, 9ª Edição - peça 43, p. 5) ;
	i) Jorge Ulisses Jacoby Fernandes (in Tribunais de Contas do Brasil: Jurisdição e Competência. Belo Horizonte: Fórum, 2003) , dispõe que: "Dentre as várias normas, a que guarda maior identidade com as situações do controle externo e com a matéria de direito público, notadamente administrativo, é a lei que estabelece prazo de prescrição para o exercício da ação punitiva pela Administração Pública Federal, direta e indireta, por regular norma bastante semelhante, pertinente a ação punitiva diante do poder de polícia" (peça 43, p. 5) ;
	j) Pedro Ângelo, Conselheiro do Tribunal de Contas dos Municípios do Ceará (in artigo intitulado "A Prescrição e os Tribunais de Contas") , entende que, nesses casos, não deve o administrado ficar, indefinidamente, à mercê de uma fiscalização, quando muitas vezes já deixou o cargo ou expirou seu mandato há anos, acarretando-lhe dificuldades de provas. Necessária é a fixação de prazo prescricional, parecendo-nos que o lapso mais adequado é de cinco anos (peça 43, p. 5) ;
	k) para Hely Lopes Meirelles e de Silvia Zanela Di Pietro: "A prescrição administrativa opera a preclusão da oportunidade de atuação do Poder Público sobre a matéria sujeita à sua apreciação ... é restrita à atividade interna da Administração e se efetiva no prazo que a norma legal estabelecer. Mas, mesmo na falta de lei fixadora do prazo prescricional, não pode o servidor público ou o particular ficar perpetuamente sujeito à sanção administrativa por ato ou fato praticado a muito tempo. A esse propósito, o STF já decidiu que 'a regra é a prescritibilidade'. Entendemos que, quando a lei não fixa o prazo da prescrição administrativa, esta deve ocorrer em cinco anos, à semelhança das ações pessoais contra a Fazenda Pública" (in Direito Administrativo Brasileiro, 23ª ed. Pág. 558 - peça 43, p. 6) ;
	l) destaca-se o entendimento do Colendo STJ acerca da prescrição aplicada nas Cortes de Contas no recente julgamento do Recurso Especial n. 751.832 - SC, Relator Ministro Luiz Fux, cuja ementa dispõe que a "possibilidade de a Administração Pública impor sanções em prazo vintenário, previsto no Código Civil, e o administrado ter a seu dispor o prazo quinquenal para veicular pretensão escapa ao cânone da razoabilidade, critério norteador do atuar do administrador, máxime no campo sancionatório, onde essa vertente é lindeira à questão da legalidade. 6. Outrossim, as prescrições administrativas em geral, quer das ações judiciais tipicamente administrativas, quer do processo administrativo, mercê do vetusto prazo do Decreto n. 20.910/32, obedecem à quinquenalidade, regra que não deve ser afastada in casu (peça 43, p. 6-7) ;
	m) em igual sentido, já decidiram os Tribunais Regionais Federais, especialmente o da 5ª Região: "O prazo prescricional para instauração de Tomada de Contas Especial junto ao TCU é de 05 anos, contados da data em que deveriam ser prestadas as contas. 3. Os TRF's da 1.ª (AC n.º 2003.40.00.001284-2/PI) e da 5.ª (AC n.º 389.414/PE) Regiões têm entendido que a prescrição para a instauração da tomada de contas especial pelo TCU se consuma após o decurso do prazo de cinco anos, contados da data em que prestadas as contas por quem estava obrigado a fazê-lo. [...] Cumprida a obrigação de prestar as contas, e decorrido o prazo de cinco anos, não poderia o órgão da União abrir tomada de conta especial e inscrever restrição ao município no SIAFI, em março de 2004. (...) " (TRF - 5ª Região. 4ª Turma. AC 200483000112300/PE. Relator: Desembargador Federal Rogério Fialho Moreira. Data da decisão 15.01.2008. DJ de 08.02.2008, p. 2104 - peça 43, p. 6-7) .
Análise
14.2.	No exame da prescrição, a Serur tem adotado os entendimentos detalhados na peça 59, que contêm, respectivamente, estudo e pronunciamento anteriores da secretaria sobre o tema. Nessas manifestações estão desenvolvidas as seguintes premissas, que serão utilizadas no presente exame:
	a) ao julgar o RE 636.886, o STF conferiu nova interpretação ao art. 37, § 5º, da Constituição Federal, fixando a tese de que "é prescritível a pretensão de ressarcimento ao erário fundada em decisão de Tribunal de Contas";
	b) as pretensões punitiva e de ressarcimento devem observar o mesmo regime na atividade de controle externo, dado o objetivo comum da prescrição, de fixar prazo para o Tribunal de Contas agir, para caracterizar o ilícito, identificar seu autor, dimensionar as consequências da conduta e impor os efeitos legais, independentemente de tais efeitos terem natureza punitiva ou ressarcitória;
	c) até que sobrevenha norma específica, entende-se que a prescrição das pretensões punitiva e de ressarcimento, no processo de controle externo, deve observar o regime Lei 9.873/1999, na linha dos recentes pronunciamentos do STF a respeito. Assim, sem prejuízo de se realizar o exame da prescrição também segundo o prazo decenal previsto no Código Civil, o critério adotado, na formulação da proposta de encaminhamento, será o da Lei 9.873/1999.
14.3.	Com essas explicações adicionais, passa-se à análise da prescrição no caso em exame, considerando-se as premissas indicadas anteriormente.
Análise da prescrição segundo os critérios do Acórdão 1441/2016-TCU-Plenário.
14.4.	No que se refere à pretensão punitiva, o TCU tem tradicionalmente aplicado os critérios definidos no Acórdão 1441/2016-TCU-Plenário, que, em incidente de uniformização de jurisprudência, orientou-se pela aplicação do Código Civil. Por este acórdão, em linhas gerais, a prescrição subordinar-se-ia ao prazo geral de dez anos (CC, art. 205) , contado a partir da data da ocorrência do fato e interrompido pelo ato que ordenar a citação, a audiência ou a oitiva da parte.
14.5.	Entre outras razões que justificaram a adoção desse critério, destaca-se que o citado dispositivo constitui uma cláusula geral a ser empregada sempre que a pretensão for prescritível, mas a lei não estabelecer um prazo específico, como na hipótese.
14.6.	Aplicando-se essas balizas ao caso em exame em relação à recorrente, verifica-se que entre o dia seguinte ao término do prazo final para entrega da prestação de contas, dia 30/8/2012 (peça 2, p. 42) , e a data do despacho que autorizou a citação do recorrente (interrupção) , 29/3/2019 (peça 9) , passaram-se pouco mais de seis anos. Dessa última data até os dias atuais, não se passaram ainda três anos.
14.7.	Considerando a premissa de que as pretensões punitiva e de ressarcimento se submetem ao mesmo regime, conclui-se pela possibilidade de aplicação de multa e de condenação ao ressarcimento, por não estarem prescritas, caso fossem adotados, para ambos os fins, os parâmetros definidos no Acórdão 1441/2016-TCU-Plenário.
Análise da prescrição pelo regime da Lei 9.873/1999 (MS 32.201) .
14.8. 	Adotando-se as premissas fixadas na Lei 9.873/1999 ao caso em exame, observa-se que também não teria ocorrido a prescrição. Para tanto, é preciso considerar os seguintes parâmetros:
	a) Termo inicial:
14.9.	A Lei 9.873/1999, art. 1º, parte final, traz previsão expressa a respeito do início do prazo em se tratando de infração de caráter permanente ou continuado. Nesta hipótese, a prescrição começa a correr não da data de cada fato, e sim "do dia em que tiver cessado" a permanência ou a continuidade.
14.10.	Na hipótese em exame, estão presentes os requisitos típicos de uma infração permanente. É certo que a aplicação dos recursos pode ser fiscalizada a qualquer tempo pelo concedente e, se algum ilícito for constatado nesse acompanhamento, já surge a possibilidade de agir e, portanto, a prescrição da reparação do dano. Se o ilícito não foi constatado antes, contudo, há um momento certo para aferição do cumprimento das obrigações do proponente, que se dá exatamente com a prestação de contas. Logo, enquanto não exaurido o prazo para a aplicação dos recursos e a correspondente prestação de contas, não flui prazo prescricional (CC, art. 199, II) .
14.11.	Considerando que não foi apresentada a prestação de contas do convênio, tem-se que o termo inicial do prazo prescricional se dará a partir do primeiro ato de apuração do fato o que ocorreu por meio dos trabalhos consubstanciados no Relatório de Visita Técnica de 8/7/2016 (peça 2, p. 49-55) .
	b) Prazo:
14.12.	A Lei 9.873/1999 apresenta um prazo geral, de cinco anos (art. 1º) , e um prazo especial, previsto no art. 1º, § 2º, a saber: "quando o fato objeto da ação punitiva da Administração também constituir crime, a prescrição reger-se-á pelo prazo previsto na lei penal". Entretanto, essa hipótese não se aplica ao caso em exame.
	c) Interrupções por atos inequívocos de apuração dos fatos:
14.13.	No regime da Lei 9.873/1999, a prescrição se interrompe "por qualquer ato inequívoco, que importe apuração do fato" (art. 2º, II) , como por exemplo, sindicâncias, processo administrativo disciplinar, auditorias, ocasião em que são apurados a legalidade dos atos e, constatando irregularidades, desencadeiam as providências ressarcitórias e punitivas cabíveis. Com esse fundamento, de acordo com os documentos constantes dos autos, verificou-se que a prescrição foi interrompida:
a) em 11/10/2016, com o Parecer Financeiro 106/2016 (peça 2, p. 60-62) ;
b) em 9/3/2017, com o Relatório da TCE 703/07 (peça 3, p. 26-31) ;
c) em 24/8/2018, com o Relatório de Auditoria 793/2018, da Controladoria Geral da União (peça 5, p. 6-9) ;
d) em 12/11/2018, com a autuação do presente processo de TCE, visando a apuração de irregularidades.
d) Interrupções pela notificação ou citação dos responsáveis:
14.14.	A prescrição também é interrompida "pela notificação ou citação do indiciado ou acusado, inclusive por meio de edital", nos termos do art. 2º, I, da Lei 9.873/1999. E, no regime dessa lei, a interrupção se dá pela citação ou audiência propriamente dita, e não pelo despacho que a ordena. Com esse fundamento, houve a interrupção:
Notificação (fase interna) 
	Data da notificação (interrupção) 
	Responsável notificado
	AR ou Resposta 

	28/10/2016
	Inácio Roberto de Lira Campos
	peça 2, p. 63-64

Citação (fase externa) 
	Data da citação (interrupção) 
	Responsável citado 
	AR ou Resposta 

	17/1/2020
	Inácio Roberto de Lira Campos
	peça 18

	e) Interrupção pela decisão condenatória recorrível:
14.15.	A prescrição também se interrompe "pela decisão condenatória recorrível" (art. 2º, III, da Lei 9.873/1999) , ocorrida na data sessão virtual de julgamento do acórdão condenatório que foi em 28/7/2020 (peça 25) .
	f) Da prescrição intercorrente:
14.16.	Nos termos do art. 1º, § 1º, da Lei 9.873/1999, opera-se a prescrição intercorrente se o processo ficar paralisado por mais de três anos, aguardando "julgamento ou despacho".
14.17.	Note-se que há uma correlação entre essa hipótese e as causas de interrupção da prescrição do art. 2º. Com efeito, uma vez praticada a infração à legislação ou interrompida a prescrição por alguma das hipóteses do art. 2º, o processo não pode ficar inativo, sem qualquer inovação processual relevante, por mais de três anos.
14.18.	Trata-se de prazo específico, não se aplicando nem o prazo geral de cinco anos nem o prazo especial, da lei penal (§ 2º) . A finalidade da prescrição intercorrente, com seu prazo próprio, é a de assegurar a eficiência e celeridade nas apurações administrativas. Seria contrário a essa finalidade a paralisação injustificada do processo por período maior que o triênio estabelecido para a hipótese.
14.19.	A extrapolação do prazo de três anos, sem inovação relevante no processo, pode configurar negligência. Por isso, além de se operar a prescrição, deve-se promover a "apuração da responsabilidade funcional decorrente da paralisação, se for o caso".
14.20.	Especificamente quanto a esta TCE, não se verificou a paralisação do processo por prazo superior ao interregno trienal, seja entre a sua autuação e a citação, ou entre esta última e o acórdão recorrido. Além disso, foram realizados diversos despachos - providências internas e externas que importaram em impulso processual (peças 6, 9, 21, e 24) , de forma que não houve incidência da prescrição intercorrente prevista naquela lei. 
	g) Conclusão:
14.21.	Observa-se, pelos eventos indicados, que em nenhum momento transcorreu prazo suficiente para se operar a prescrição (nem mesmo ao se considerar o prazo geral de cinco anos) , tomando-se como referência a Lei 9.873/1999, tida pelo STF como norma regente da prescrição da pretensão punitiva pelo TCU.
14.22.	Partindo-se da premissa de que a pretensão reparatória segue as mesmas balizas, enquanto não houver norma específica a respeito, a demonstração de que não se operou a prescrição punitiva impõe, como consequência, a conclusão de que também é viável a condenação ao ressarcimento do prejuízo apurado nos autos.
14.23.	Assim, qualquer que seja a premissa adotada (da imprescritibilidade, da prescritibilidade pelo regime do Código Civil ou da prescritibilidade pelo regime da Lei 9.873/1999) , verifica-se que, em nenhuma hipótese, o prazo extintivo foi extrapolado.
15.	Não está caracterizado o dolo ou a má-fé do responsável.
15.1.	O recorrente considera que não está caracterizado o dolo ou a má-fé do responsável, com esteio nos seguintes argumentos: 
	a) o ex-gestor não procedeu com quaisquer desvios de verbas públicas, para si ou para outrem, uma vez que efetuou os serviços em conformidade com a lei, cumprindo com a realização das obras (peça 43, p. 8) ;
	b) para que haja a responsabilização do ex-gestor municipal é necessária a demonstração do elemento objetivo e subjetivo do tipo. Quanto ao elemento objetivo, deve estar caracterizada a efetiva apropriação de bens ou rendas públicas. Quanto ao elemento subjetivo, é necessário demonstrar que o agente praticou conduta dolosa, com manifesta má-fé, no intuito de cometimento do crime em benefício próprio ou de terceiros (peça 43, p. 8) ;
	c) conforme análise da auditoria, não restou, ainda que minimamente, demonstrado, qualquer apropriação de bens ou rendas públicas, bem como, qualquer desvio em proveito próprio ou alheio do ex-gestor, ou mesmo aplicação indevida de verbas públicas em questão. Ademais, em tempo algum o ex-gestor se quedou inerte à tentativa de reunir os documentos relativos à Prestação de Contas, tanto que, à peça 2, o Relatório de Visita Técnica 3 (fls. 49-55) , realizado em 11 de março de 2016, atesta uma visível evolução física da obra (peça 43, p. 8) ;
	d) não há qualquer vantagem patrimonial obtida pelo recorrente, sequer há provas mínimas que confirmem tal aferição, quiçá o dolo, daí infere-se que não há possibilidade jurídica e nexo causal (peça 43, p. 10) ;
	e) conforme o Superior Tribunal de Justiça na REsp 1193160/RS, Rel. Ministro Benedito Gonçalves - primeira turma - julgado em 17/2/2011, diante da ausência de dolo não dever-se-á haver a responsabilização do agente público: " (...) os fatos considerados pela corte a quo não demonstram o dolo (...) não havendo clara menção à demonstração de conluio prévio entre o agente público e os co-réus, de vontade de receber vantagem indevida, para possibilitar a realização de ato inerente à sua função; nem tampouco o enriquecimento ilícito (...) . Recurso especial interposto por Jorge Jacó Friedrich conhecido parcialmente, e nessa parte, provido, para afastar a condenação imposta pela Corte de Origem" (peça 43, p. 10) ;
	f) não se apresentou, pela Auditoria, qualquer elemento, indicador de desvio de recursos públicos, nem de que houve por parte do ex-gestor o recebimento de vantagem indevida, nem de que ocorreu ajuste, combinação ou qualquer outro expediente, tampouco enriquecimento ilícito. Noutro prisma, não há comprovação da presença do elemento subjetivo (peça 43, p. 10) ;
	g) diante da ausência de qualquer elemento probatório nos autos que comprove desvio de recursos por parte do ex-gestor, deve a culpabilidade da suposta irregularidade, outrora atribuída, ser afastada, considerando que a responsabilização por especulação não é permitida no ordenamento jurídico brasileiro, sobretudo na seara penal. A ausência, ainda que formal, de comprovação de despesas, não significa que estas não tenham sido realizadas (peça 43, p. 10-11) .
Análise
15.2.	Na esfera de atuação do TCU, a responsabilização por irregularidades na gestão de recursos públicos independe de dolo ou má-fé do agente, bastando a configuração do liame causal entre a conduta irregular e o resultado danoso. Para atribuição dessa conduta irregular ao responsável, o TCU perscruta a conduta dos agentes sob sua jurisdição examinando a correspondente responsabilidade subjetiva, que tem como um de seus pressupostos a existência de culpa lato sensu. Esta é constituída pelo dolo (ação voluntária) e pela culpa stricto sensu (violação a um dever jurídico por imprudência, imperícia ou negligência) .
15.3.	Além disso, necessário observar que a jurisprudência do Tribunal evoluiu (Acórdão 2391/2018-TCU-Plenário, de relatoria do Ministro Benjamin Zymler; 5.864/2021-TCU-2ª Câmara, de relatoria do Ministro Aroldo Cedraz; 4.771/2019-TCU-1ª Câmara, de relatoria do Ministro Benjamin Zymler) para considerar, no exame da culpabilidade, as inovações trazidas ao ordenamento jurídico por meio da Lei 13.655/2018, que deu novos contornos ao Decreto-Lei 4.657, de 1942 (Lei de Introdução às Normas do Direito Brasileiro) .
15.4.	O art. 28 da sobredita Lei, determina que "o agente público responderá pessoalmente por suas decisões ou opiniões técnicas em caso de dolo ou erro grosseiro". O art. 12, § 1°, do Decreto 9.830/2019 considera erro grosseiro, por seu turno, aquele manifesto, evidente e inescusável praticado com culpa grave, caracterizado por ação ou omissão com elevado grau de negligência, imprudência ou imperícia. O erro grosseiro, para fins de responsabilização no âmbito desta Corte de Contas, então, é o que decorre de uma grave inobservância de um dever de cuidado, isto é, o que foi praticado com culpa grave.
15.5.	Resta evidente da análise dos autos que o recorrente conhecia, e tinham o dever de conhecer, os termos do Convênio 703/2007. Nesse instrumento (peça 1, p. 25-37) , estavam claramente estabelecidas as obrigações da convenente, entre elas a necessidade de executar as ações necessárias à consecução do objeto do convênio e aplicar os recursos transferidos pela concedente, exclusivamente, na execução das ações pactuadas. Ademais, a cláusula terceira do ajuste (peça 1, p. 30) trouxe de forma inequívoca, cristalina, a obrigatoriedade de apresentação da prestação de contas e o conjunto de documentos necessários a esse fim.
15.6.	Veja-se que, embora o relatório de visita técnica ateste a execução física de 36,86% do objeto, não foi possível comprovar que houve o seu atingimento em qualquer proporção. Isso porque não foram apresentados os seguintes documentos capazes de aferir se as obras realizadas atendem aos propósitos do Convênio 703/2007: análise físico-química e bacteriológica, laudo geofísico, perfil litológico, teste de desenvolvimento e vazão 24 horas, ordem de serviço, cópia da homologação e as respectivas planilhas orçamentárias da empresa contratada, a Anotação de Responsabilidade Técnica (ART) do engenheiro responsável pela empresa contratada e a ART do engenheiro responsável pela fiscalização da prefeitura (peça 2, p. 50) .
15.7.	Observa-se que, sem embargo da sua notificação, inclusive pelo TCU, o responsável mantém sua omissão no dever de prestar contas. Nessa linha, a jurisprudência pacífica desta Corte de Contas atribui ao responsável o dever de prestar contas da integralidade das verbas federais repassadas. Cabe ao gestor o ônus da prova da boa e regular aplicação desses recursos, por meio de documentação consistente.
15.8.	Tal entendimento encontra fundamento na própria Constituição Federal, artigo 70, parágrafo único, que dispõe que "Prestará contas qualquer pessoa física ou jurídica, pública ou privada, que utilize, arrecade, guarde, gerencie ou administre dinheiros, bens e valores públicos ou pelos quais a União responda, ou que, em nome desta, assuma obrigações de natureza pecuniária", e no artigo 93 do Decreto-lei 200/1967, segundo o qual, "Quem quer que utilize dinheiros públicos terá de justificar seu bom e regular emprego na conformidade das leis, regulamentos e normas emanadas das autoridades competentes".
15.9.	Tem-se, assim, que o responsável, ao não apresentar a respectiva prestação de contas e ao optar, de forma consciente, em descumprir as balizas claras e inequívocas do termo de convênio, agiu com uma grave inobservância de um dever de cuidado com os recursos públicos que estavam sob sua gestão.
15.10.	Portanto, resta caracterizada a culpa do responsável para efeito de atribuição da responsabilidade no âmbito do TCU, uma vez que não foi apresentada a respectiva prestação de contas do Convênio 703/2007 e que o responsável, ao descumprir as balizas claras e inequívocas do termo de convênio e da legislação de regência, agiu com uma grave inobservância de um dever de cuidado com os recursos públicos que estavam sob sua gestão.
16.	Ocorrência da prestação dos serviços pactuados.
16.1.	O recorrente considera que houve a prestação dos serviços pactuados, em razão dos seguintes argumentos:
a) em 11/3/2016, o técnico avaliador pautou-se em um julgamento subjetivo, já que, ao considerar que, "embora tenha sido visível a evolução física da obra no ato da visita em relação a última visita técnica realizada em 22 a 16 [sic] de fevereiro de 2010 pelo técnico da Funasa, Francisco Moreira Andrade, através do Relatório de Visita Técnica de 02 de março de 2010 (fls. 316 a 319) ", o técnico Washington de Sena, deixou de aferir o quantum da obra que havia sido realizado, mantendo apenas o percentual alcançado em 2010, mesmo asseverando que, em 2016, havia uma notória evolução (peça 43, p. 9) ;
 b) conforme a última parte do relatório é possível atestar também que, apenas 50% dos recursos que competiam ao convênio foram liberados, de modo que, não estamos falando de um percentual de conclusão total da obra, porque o valor não foi liberado na sua totalidade (peça 43, p. 9) ;
c) considerando que houve apenas uma estimativa, de natureza aleatória e subjetiva, do montante da obra que teria sido executado, tendo o técnico da Funasa deixado de especificar, claramente, o dimensionamento da execução física avaliada em 11/3/2016, não pode, esta colenda Corte, afirmar que houve o descumprimento da prestação dos serviços pactuados, com a ausência da aplicação regular de parte do recurso que foi liberado (peça 43, p. 9) ;
d) o relatório, permeado por subjetivismos, não aponta dados concretos que mostrem que o serviço não foi, efetivamente, realizado, ou que indique o percentual de execução da obra, quando comparado ao montante da verba que já foi liberada. Pelo contrário, o texto do relatório afirma que a evolução física se encontra visivelmente notória, dificultando o trabalho de defesa diante da ausência de parâmetros adequados que indiquem de que este deve se defender (peça 43, p. 10) .
Análise
16.2.	Inicialmente, convém destacar que a recorrente não apresentou novos documentos que possam caracterizar a efetiva execução do objeto do convênio. As presentes contas foram julgadas irregulares e o responsável condenado ao pagamento do débito e de multas individuais em razão da não comprovação da boa e regular aplicação dos recursos decorrente da omissão no dever de prestar contas do Convênio 703/2007. 
16.3.	Conforme apresentado anteriormente, a cláusula terceira do ajuste (peça 1, p. 30) trouxe de forma inequívoca e cristalina, a obrigatoriedade de apresentação da prestação de contas e o conjunto de documentos necessários a esse fim. Ademais, a despeito da sua notificação, inclusive pelo TCU, o responsável manteve sua omissão no dever de prestar contas.
16.4.	Veja-se que, embora o relatório de visita técnica ateste a execução física de 36,86% do objeto, não foi possível comprovar que houve o seu atingimento em qualquer proporção. Isso porque não foram apresentados os seguintes documentos capazes de aferir se as obras realizadas atendem aos propósitos do Convênio 703/2007: análise físico-química e bacteriológica, laudo geofísico, perfil litológico, teste de desenvolvimento e vazão 24 horas, ordem de serviço, cópia da homologação e as respectivas planilhas orçamentárias da empresa contratada, a Anotação de Responsabilidade Técnica (ART) do engenheiro responsável pela empresa contratada e a ART do engenheiro responsável pela fiscalização da prefeitura (peça 2, p. 50) .
16.5.	Desse modo, sem a apresentação da prestação de contas e dos documentos que atestem a utilidade das obras executadas para atender aos objetivos do Convênio 703/2007 não se mostra possível aceitar qualquer proporção da sua execução como suficiente para atestar a correta aplicação dos recursos. A esse respeito, são válidos os seguintes enunciados obtidos da jurisprudência selecionada deste Tribunal:
O atingimento da finalidade do convênio não se confunde com a mera conclusão da obra ou entrega do bem, sendo necessário que a sociedade usufrua do investimento público realizado. A completa frustração dos objetivos do convênio leva à condenação do responsável ao recolhimento da totalidade do valor repassado (Acórdão 2581/2014-TCU-Plenário) . 
A completa frustração dos objetivos do convênio importa a condenação do responsável à devolução integral dos recursos transferidos, ainda que parte ou a totalidade dos valores repassados tenha sido aplicada no objeto do ajuste. A mera execução do objeto não é suficiente para comprovar a boa e regular aplicação dos recursos, é imprescindível que também se demonstre a sua funcionalidade em benefício da população alvo (Acórdão 549/2018-TCU-Primeira Câmara) .
16.6.	Assim, não é possível comprovar a prestação dos serviços pactuados no Convênio 703/2007, uma vez que não foi apresentada documentação hábil a esse fim.
CONCLUSÃO
17.	Das análises anteriores, conclui-se que:
	a) não se operou a prescrição do débito nem a prescrição da pretensão punitiva, qualquer que seja a premissa adotada (da imprescritibilidade, da prescritibilidade pelo regime do Código Civil ou da prescritibilidade pelo regime da Lei 9.873/1999) ;
	b) resta caracterizada a culpa do responsável para efeito de atribuição da responsabilidade no âmbito do TCU, uma vez que não foi apresentada a respectiva prestação de contas do Convênio 703/2007 e que o responsável, ao descumprir as balizas claras e inequívocas do termo de convênio e da legislação de regência, agiu com uma grave inobservância de um dever de cuidado com os recursos públicos que estavam sob sua gestão;
	c) não é possível comprovar a prestação dos serviços pactuados no Convênio 703/2007, uma vez que não foi apresentada documentação hábil a esse fim.
18.	 Com base nessas conclusões, propõe-se o não provimento do recurso, uma vez que os argumentos ofertados pelo recorrente não tiveram o condão de elidir as irregularidades inquinadas e nada adicionam aos arrazoados já rejeitados pelo Tribunal, perdurando válidas as razões de decidir consubstanciadas no acórdão atacado.
PROPOSTA DE ENCAMINHAMENTO
19.	Ante o exposto, com fundamento nos artigos 32, inciso I; e 33, da Lei 8.443/1992, submetem-se os autos à consideração superior, com posterior encaminhamento ao Ministério Público junto ao Tribunal de Contas da União e ao Gabinete do Relator, propondo:
a) conhecer do recurso interposto e, no mérito, negar-lhe provimento;
b) comunicar a deliberação que vier a ser proferida por esta Corte ao recorrente, à Fundação Nacional de Saúde/Ministério da Saúde e aos demais interessados.
Esse é o relatório.

Fernanda Rakel Gomes Ferreira Formiga (22.726/OAB-PB), representando Inácio Roberto de Lira Campos.

Subprocurador-Geral Lucas Rocha Furtado.

TOMADA DE CONTAS ESPECIAL. MUNICÍPIO DE CACIMBA DE AREIA - PB. SUPERINTENDÊNCIA ESTADUAL DA FUNDAÇÃO NACIONAL DE SAÚDE (FUNASA/PB). SISTEMA DE ABASTECIMENTO DE ÁGUA. EXECUÇÃO FÍSICA PARCIAL. SEM ETAPA ÚTIL IDENTIFICADA. OMISSÃO NO DEVER DE PRESTAR CONTAS. CONTAS IRREGULARES. MULTA. RECURSO DE RECONSIDERAÇÃO. NÃO HOUVE PRESCRIÇÃO. ARGUMENTOS INSUFICIENTES. CONHECIMENTO. NÃO PROVIMENTO. CIÊNCIA.

TOMADA DE CONTAS ESPECIAL (TCE)

Secretaria de Recursos (Serur); Secretaria de Controle Externo de Tomada de Contas Especial (SecexTCE).

Tratam os autos de recurso de reconsideração interposto por Inácio Roberto de Lira Campos, ex-prefeito do município de Cacimba de Areia/PB (gestões 2005-2008 e 2009-2012) , contra o Acórdão 8234/2020-TCU-Primeira Câmara, relatoria do E. Ministro Benjamin Zymler.
 Neste acórdão, o Tribunal julgou tomada de contas especial instaurada pela Superintendência Estadual da Fundação Nacional de Saúde (Funasa/PB) , em razão da não aprovação da prestação de contas final e do não atingimento do objeto pactuado por meio do Convênio 703/2007.
O Convênio, vigente no período de 31/12/2007 a 30/6/2012, teve como objetivo a construção de um sistema de abastecimento de água no citado município, num valor total pactuado de R$ 133.900,00, sendo R$ 130.000,00 a cargo da União e R$ 3.900,00 a título de contrapartida do município. No entanto, foram liberados recursos federais tão somente no montante de R$ 65.000,00.
Quando da notificação pela Funasa/PB, para que enviasse a prestação de contas final do ajuste, o ex-prefeito decidiu permanecer inerte. 
Assim, em continuidade ao processo, a Convenente realizou avaliação técnica e vistoria in loco, observando a execução física de 36,86% do objeto pactuado, sem que houvesse nenhuma etapa útil identificada. Consignou, ainda, pendências documentais relevantes e necessárias à adequada avaliação da execução do objeto pactuado.
Além disso, a Convenente emitiu, por conta do não atingimento do objeto pactuado, apesar da execução física parcial, parecer pela reprovação integral das contas no valor de R$ 65.000,00.
A unidade técnica, após sucessivas tentativas de notificação frustradas, promoveu, via edital, a citação e a audiência do ex-prefeito, em face da não comprovação da boa e regular aplicação dos recursos.
 Apesar de devidamente notificado, o responsável deixou transcorrer in albis o prazo para manifestação e não recolheu o valor devido. Dessa forma, o Tribunal, por meio do Acórdão 8234/2020-TCU-Primeira Câmara, julgou irregulares as contas do ex-prefeito, condenando-o ao débito apurado e aplicando-lhe multa individual.
 No presente feito, o ex-prefeito interpõe recurso de reconsideração ao qual requer o conhecimento e o provimento do presente recurso, arguindo, em síntese, a prescrição; a não caracterização do dolo ou má fé; e a prestação de contas dos serviços pactuados.
Feito esse breve resumo, passo a decidir.
Conheço do recurso, uma vez atendidos os requisitos atinentes à espécie.
Preliminarmente, aplicando-se como balizas os critérios definidos no Acórdão 1441/2016-TCU-Plenário ou as premissas fixadas na Lei 9.873/1999, verifico que, em nenhuma hipótese, o prazo extintivo para a pretensão ressarcitória e/ou punitiva foi extrapolado.
Quanto ao mérito, acompanho os pareceres uniformes da Serur e do MP/TCU pelo desprovimento do apelo.
A jurisprudência pacífica desta Corte de Contas atribui ao responsável o dever de prestar contas da integralidade das verbas federais repassadas, cabendo ao gestor o ônus da prova da boa e regular aplicação desses recursos, por meio de documentação consistente.
Desse modo, sem a apresentação da prestação de contas e dos documentos que atestem a utilidade das obras executadas para atender aos objetivos do Convênio 703/2007 não se mostra possível aceitar qualquer proporção da sua execução como suficiente para atestar a correta aplicação dos recursos.
Nesse sentido, apesar de o relatório de visita técnica ter atestado a execução física de 36,86% do objeto, não foi possível comprovar que houve o seu atingimento em qualquer proporção, porquanto não foram apresentados os seguintes documentos capazes de aferir se as obras realizadas atendem aos propósitos do Convênio 703/2007: análise físico-química e bacteriológica, laudo geofísico, perfil litológico, teste de desenvolvimento e vazão 24 horas, ordem de serviço, cópia da homologação e as respectivas planilhas orçamentárias da empresa contratada, a Anotação de Responsabilidade Técnica (ART) do engenheiro responsável pela empresa contratada e a ART do engenheiro responsável pela fiscalização da prefeitura.
Além disso, a ausência de dolo, má-fé e de locupletamento por parte do responsável não o exime do dever de recompor o dano a que deu causa por meio de sua conduta culposa.
Uma vez que não foram infirmados os fundamentos da decisão recorrida, nego provimento ao recurso.
Ante o exposto, acolho os pareceres, que incorporo às razões de decidir, e voto por que o Tribunal adote o Acórdão que ora submeto à apreciação deste Colegiado.
TCU, Sala das Sessões, em 9 de agosto de 2022.
WALTON ALENCAR RODRIGUES 
Relator